臺灣新北地方法院民事判決
110年度重訴字第625號
原      告  鍾漢正  
訴訟代理人  郭瓔滿律師
            孫浩偉律師
被      告  鍾榮發  
訴訟代理人  蔡文燦律師
被      告  鍾金富  
            鍾金印  
共      同
訴訟代理人  陳友炘律師
            吳怡德律師
上列當事人間請求損害賠償事件，於民國111年3月3日言詞辯論
終結，本院判決如下：
    主      文
原告之訴及假執行之聲請均駁回。
訴訟費用由原告負擔。
    事實及理由
一、原告主張：
　㈠訴外人鍾烟前向本院訴請分割遺產及請求原告及訴外人鍾漢
    建、鍾昇志、鍾宜庭、鍾惠萍、鍾金裕、被告鍾金印應負擔
    被繼承人鍾樹欉對鍾烟給付剩餘財產差額分配之給付義務，
    經本院以101年度重家訴字第13號判決原告及鍾漢建、鍾昇
    志、鍾宜庭、鍾惠萍、鍾金裕、被告鍾金印應連帶給付鍾烟
    新臺幣（下同）59,604,000元，及自民國103年3月7日起至
    清償日止，按年息5％計算之利息，並諭知鍾烟以19,864,000
    元供擔保後得假執行，但原告及鍾漢建、鍾昇志、鍾宜庭、
    鍾惠萍、鍾金裕、被告鍾金印如以59,604,000元預供擔保後
    ，得免為假執行之宣告（下稱前案一審判決）。
　㈡鍾烟依前案一審判決以19,864,000元供擔保後聲請假執行，
    經本院以103年度司執字第49112號執行在案，原告亦於103
    年5月23日提出59,604,000元供擔保聲請免為假執行，並提
    起上訴。嗣鍾烟於103年7月23日死亡，由被告鍾榮發、鍾金
    富，以及訴外人陳鍾美女、鍾美珠、鍾美雪承受訴訟，嗣經
    臺灣高等法院103年度重家上字第31號於106年11月22日判決
    ：「㈠原判決除確定部分外，關於上訴人及視同上訴人給付5
    9,604,000元本息，及該部分假執行之宣告暨訴訟費用之裁
    判均廢棄。㈡上開廢棄部分，被上訴人在第一審之訴及假執
    行之聲請均駁回。㈢…」（下稱前案二審判決）並經確定在案
    。因原告為免假執行而供擔保之原因已消滅，故本院提存所
    於106年12月20日以106年度取字第2197號准予原告取回前開
    擔保金。
　㈢民事訴訟法第395條第2項規定法院廢棄或變更假執行之本案
    判決者，被告因免假執行所受損害，得請求原告賠償，此為
    法律所定損害賠償之債之發生原因，故鍾烟自應賠償原告自
    103年5月23日提供擔保金時起至106年12月20日取回擔保金
    之日止，按週年利率5％計算之利息損害10,679,730元（計算
    式：59,604,000×（3＋213/365）×5％＝10,679,730）。又數繼
    承人對於被繼承人之債務，所負之清償責任係連帶責任；連
    帶債務之債權人，得對於債務人中之一人或數人或其全體，
    同時或先後請求全部或一部之給付，此觀民法第1153條第1
    項、第273條第1項規定甚明。鍾烟對原告既負有前述10,679
    ,730元損害賠償債務，鍾烟之全體繼承人即對原告負連帶清
    償責任，則原告自得向鍾烟之繼承人即被告鍾榮發、鍾金富
    、鍾金印請求全部給付。
　㈣聲明：被告應連帶給付原告10,679,730元，及自起訴狀繕本
    送達翌日起至清償日止，按週年利率5％計算之利息，並願供
    擔保請准宣告假執行。
二、被告抗辯：
　㈠被告鍾榮發辯稱：
　　⒈依最高法院108年度台上字第1850號、臺灣高等法院109年
      度上易字第770號判決闡釋，民事訴訟法第395條第2項規
      定之立法意旨在於預防濫用假執行而保護被告之利益。關
      於鍾烟之夫妻剩餘財產差額債權部分，前案二審判決雖廢
      棄原判決，然觀其判決理由所載，前案二審判決仍肯認鍾
      烟對於鍾樹欉之其他繼承人即該案兩造有夫妻剩餘財產差
      額之債權存在，僅因鍾烟嗣於103年7月23日死亡，而鍾烟
      之繼承人亦為該案兩造，發生債權債務混同情形，導致該
      案被上訴人承受鍾烟之訴訟，因鍾烟之夫妻剩餘財產差額
      債權消滅而請求無理由，遂廢棄改判駁回起訴及假執行之
      聲請。是以，鍾烟聲請假執行時，本件原告仍負有給付之
      義務，且鍾烟於死亡之前，鍾烟之夫妻剩餘財產差額債權
      均存在，即不生濫用假執行之問題，自不得因事後鍾烟死
      亡、鍾烟及鍾樹欉之繼承人發生債權債務混同情形，而指
      鍾烟有濫用假執行情事，原告自不得依民事訴訟法第395
      條第2項規定請求鍾烟賠償原告因免為假執行提供擔保金
      所受之利息損害。況且，原告主張鍾烟為債務人，然原告
      亦為鍾烟之繼承人，縱認原告主張屬實，其權利亦因債權
      債務混同而歸於消滅。
　　⒉又原告請求賠償者，既屬於因免執行提供擔保金所受之利
      息損害，依民法第233條規定，自不得再請求給付遲延利
      息。
　　⒊另本院提存所於106年12月20日以106年度取字第2197號准
      予原告取回前開保證金，原告於110年11月4日始具狀起訴
      請求損害賠償，亦已罹於侵權行為損害賠償請求權之2年
      時效。
　㈡被告鍾金印、鍾金富辯稱：
　　⒈鍾烟供擔保本係僅就金錢上給付求為假執行，而金錢債權
      之執行其給付並非不可替代，參以鍾烟遺有鉅額遺產猶待
      分割，原告縱依前案一審判決之假執行宣告先為給付，嗣
      後亦得依訴訟結果就鍾烟之遺產向個別繼承人取償而無損
      害或不足清償之虞可言。即言之，原告所供反擔保既非必
      要，其仍自行以反擔保方式請求免為假執行，則就其所稱
      「無法使用反擔保金利息」損害之發生，與「供反擔保」
      之法定原因事實二者間，顯無相當因果關係之存在。再者
      ，依前案一審判決主文所示，尚有其他連帶債務人之存在
      ，於供反擔保請求免為假執行時，其反擔保金自應由該等
      連帶債務人間均分，原告本即無為全體連帶債務人自供足
      額擔保之義務，然原告仍執意單以自己名義為全體連帶債
      務人供足額擔保，則就本不屬於其所擔保數額範圍之擔保
      金，要屬其個人自願施惠予其他連帶債務人之行為，該等
      各人應分擔範圍外之擔保金利息損失，自無由鍾烟承擔而
      由被告繼受之理。
　　⒉又原告至遲於前案二審判決宣示日即106年11月22日之翌日
      起，即得聲請返還提存物，惟其至106年12月20日方完成
      取回程序，其遲延取回擔保金之期間，並無合法事由而屬
      自行延誤所致，則原告本件得請求之損害賠償期間，當應
      自其103年5月23日提存59,604,000元擔保金起，計算至前
      案二審判決宣示日即106年11月22日之翌日止，總計3年6
      月1日方屬合理。
　　⒊另就本院108年度家訴字第37號分割鍾烟遺產案件中，原告
      仍爭執其對鍾烟之遺產有繼承權存在，則自應承擔鍾烟對
      其享有之夫妻剩餘財產差額分配債務。鍾烟之剩餘財產差
      額債權為178,812,013元，原告與鍾漢建、鍾昇志、鍾宜
      庭、鍾惠萍、鍾金裕即應連帶負擔該夫妻剩餘財產差額分
      配債務其中之44,703,002元；又鍾烟已立遺囑將上開債權
      指定由被告繼承，被告亦合意以各1/3之比例予以分割，
      被告鍾金印、鍾金富自可各向原告請求給付14,901,000元
      ，爰以被告鍾金印、鍾金富之上開債權抵銷與原告主張之
      本件債權。
　㈢均聲明：原告之訴及假執行之聲請均駁回；如受不利判決，
    願供擔保請准宣告免為假執行。
三、得心證之理由：
　㈠按民事訴訟法第395條第2項規定之立法意旨，在於宣示假執
    行之本案判決經廢棄或變更時，原告所執行者，即屬尚未確
    定之判決，故不問其有無故意過失，對於被告因假執行或因
    免假執行所給付之物，須負返還及損害賠償之義務，目的在
    於預防濫用假執行而保護被告之利益。是原告聲請假執行時
    ，被告仍負有給付之義務，即不生濫用假執行之問題，不因
    事後被告認諾或自動履行，而使其受有免為假執行之損害（
    臺灣高等法院109年度上易字第770號裁判意旨參照）。
　㈡依前案一、二審判決，以及本院提存所103年度存字第870號
    、106年度取字第2197號相關資料所載（見調解卷第29至54
    頁、本院卷第145至156頁），本件紛爭緣由如下：
　　⒈鍾烟為原告之祖母、被告之母，其因配偶鍾樹欉於100年9
      月14日死亡，故向本院訴請鍾樹欉之部分繼承人即原告、
      鍾漢建、鍾昇志、鍾宜庭、鍾惠萍、鍾金裕、被告鍾金印
      應負擔鍾樹欉對鍾烟之夫妻剩餘財產差額分配債務，即給
      付59,879,961元本息（鍾烟另與鍾樹欉之其他繼承人即被
      告鍾榮發、鍾金富，以及陳鍾美女、鍾美珠、鍾美雪共同
      請求分割鍾樹欉之遺產，因與本案無涉，容不贅述），經
      前案一審判決一部勝訴一部敗訴，命原告、鍾漢建、鍾昇
      志、鍾宜庭、鍾惠萍、鍾金裕、被告鍾金印應連帶給付鍾
      烟59,604,000元本息，並諭知就上開給付於鍾烟以19,868
      ,000元供擔保後，得為假執行；但原告、鍾漢建、鍾昇志
      、鍾宜庭、鍾惠萍、鍾金裕、被告鍾金印如以59,604,000
      元預供擔保，得免為假執行。
　　⒉鍾烟遂提出擔保，就前案一審判決命原告、鍾漢建、鍾昇
      志、鍾宜庭、鍾惠萍、鍾金裕、被告鍾金印應為給付部分
      為假執行；原告則於103年5月23日提出59,604,000元供擔
      保（本院提存所103年度存字第870號），免為假執行。
　　⒊原告、鍾金裕另提起上訴（鍾漢建、鍾昇志、鍾宜庭、鍾
      惠萍、被告鍾金印因受上訴效力所及而列為視同上訴人）
      ，嗣鍾烟於103年7月23日死亡（由被告鍾榮發、鍾金富，
      以及陳鍾美女、鍾美珠、鍾美雪承受訴訟），前案二審判
      決以「…，鍾烟對於鍾樹欉之其他繼承人即兩造有夫妻剩
      餘財產差額之債權存在，堪予認定。又兩造就此項債務，
      依民法第1153條第1項規定，為連帶債務關係，鍾烟依民
      法第273條規定，按上訴人之應繼分比例請求其等連帶給
      付，固有所據。然鍾烟嗣於103年7月23日死亡，鍾烟之繼
      承人亦為兩造，亦即兩造因繼承關係對於鍾烟負有夫妻剩
      餘財產差額之債務，其後又繼承取得鍾烟之夫妻剩餘財產
      差額債權，發生債權債務混同情形，致被上訴人繼承取得
      鍾烟之夫妻剩餘財產差額債權消滅」為由，廢棄前案一審
      判決判命原告、鍾漢建、鍾昇志、鍾宜庭、鍾惠萍、鍾金
      裕、被告鍾金印應為給付部分，並駁回鍾烟該部分之訴。
　　⒋原告再於106年12月11日聲請取回前開擔保金（本院提存所
      106年度取字第2197號），本院提存所則於106年12月20日
      發還擔保金及利息59,836,748元（本金59,604,000元、利
      息264,919元，另代扣利息所得稅款26,491元、補充保費5
      ,060元、匯費320元、其他應付款300元）。
　㈢由上可知，鍾烟對鍾樹欉確有夫妻剩餘財產差額分配債權，
    僅因鍾烟於前案二審訴訟程序中死亡，因其繼承人亦為該案
    之兩造當事人，發生債權債務混同而消滅，前案二審判決始
    廢棄此部分前案一審判決而駁回鍾烟之訴。是以，鍾烟於聲
    請假執行時，原告、鍾漢建、鍾昇志、鍾宜庭、鍾惠萍、鍾
    金裕、被告鍾金印仍負有給付之義務，難認鍾烟有何濫用假
    執行而損害原告之利益。
　㈣況且，原告縱未提供擔保而遭鍾烟假執行完畢，因原告本對
    鍾烟負有鍾樹欉之夫妻剩餘財產差額分配給付債務，亦難認
    原告有何權利遭受損害之結果（於此情形，應生連帶債務人
    中之一人，因清償致他債務人同免責任，原告得向他債務人
    請求償還之法律關係，民法第281條規定參照）。實則，原
    告供擔保免為假執行，非但使鍾烟對鍾樹欉之夫妻剩餘財產
    差額分配債權遲延受償，嗣後更因鍾烟死亡之自然事實致鍾
    烟對鍾樹欉之夫妻剩餘財產差額分配債權因混同而消滅，因
    而受有損害之人（如鍾烟於94年5月16日立代筆遺囑，指定
    取得積極遺產之被告，見本院卷第121至125頁）僅得依民法
    第281條規定向其他繼承人求償（前案二審判決事實及理由
    欄㈢參照），於此情形倘允原告得請求被告賠償其因免為假
    執行供擔保之利息損害，無異使原告因遲延負責反可取得利
    益之不當結果，實失公允，更非民事訴訟法第395條第2項規
    定之立法原意。
　㈤此外，被告鍾金印同為前案訴訟之被告、視同上訴人，與原
    告於前案之訴訟法上地位相同，則原告依民事訴訟法第395
    條第2項規定及繼承之法律關係，請求前案同造之被告鍾金
    印賠償其因免為假執行供擔保之利息損害，更顯無據。
　㈥綜上所述，民事訴訟法第395條第2項法定賠償責任之適用範
    圍，於因繼承致生債權債務混同之廢棄假執行宣告情形，應
    予限縮，始符事理之平。從而，原告依民事訴訟法第395條
    第2項規定，請求被告應連帶給付原告10,679,730元，及自
    起訴狀繕本送達翌日起至清償日止，按週年利率5％計算之利
    息，為無理由，應予駁回。又原告之訴既經駁回，其所為假
    執行之聲請即失所附麗，一併駁回之。
四、本件事證已臻明確，兩造其餘攻擊防禦方法及所提證據，核
    與判決之結果不生影響，爰不逐一論述，併此敘明。
五、訴訟費用負擔之依據：民事訴訟法第78條。
中　　華　　民　　國　　111 　年　　3 　　月　　31　　日
                  民事第二庭    法　官　楊雅萍
以上正本係照原本作成。
如對本判決上訴，須於判決送達後20日內向本院提出上訴狀。如
委任律師提起上訴者，應一併繳納上訴審裁判費。
中　　華　　民　　國　　111 　年　　3 　　月　　31　　日
                                書記官　蘇  泠